【裁判字號】    95,基再簡,1
【裁判日期】    950418
【裁判案由】    再審之訴
【裁判全文】
臺灣基隆地方法院民事判決
再審原告    乙○○
再審被告    甲○○
上列當事人間聲請給付會款事件，再審原告對於本院91年度基簡
字第621號、92年度基簡字第315號確定判決提起再審之訴，本院
判決如下：
    主  文
再審之訴駁回。
再審訴訟費用由再審原告負擔。
    事實及理由
壹、程序方面：
    按再審之訴，固應於判決確定時起30日之不變期間內提起，
    但再審之理由知悉在後者，該30日之不變期間則應自知悉
    時起算，此觀民事訴訟法第500條第1項及第2項之規定自明
    （最高法院78年度台抗字第360號可資參照）。經查本件再
    審原告主張其因未收到鈞院基隆簡易庭91年度基簡字第621
    號、92年度基簡字第315號之開庭通知，未克出庭答辯，致
    受敗訴確定判決，迄至94年12月28日遭鈞院94年度執字第
    8788號強制執行查封財產，向執行法院閱卷後，始知其事，
    業經本院調閱其開執行卷宗，核閱屬實，則其於95年1月20
    日提起本件再審之訴，未逾上開30日之不變期間內提起之規
    定，故再審原告提起本件再審之訴，係屬合法，合先敘明。
貳、實體方面：
一、本件再審原告提起再審之訴略以：再審原告從未參加再審被
    告所召集之互助會，再審被告在明知之情況下，竟偽造互助
    會會單，將原告姓名記載於會單上編號22、23之阿玲、阿鳳
    欄內，並教唆訴外人林雪以證人身分作偽證，使法院陷於錯
    誤，而分別判命原告給付新台幣（下同）14萬及44萬元。再
    審原告已於95年1月12日向臺灣基隆地方法院檢察署具狀告
    訴再審被告偽造文書、教唆偽證、詐欺罪，證人林雪偽證罪
    ，雖再審被告偽造文書及證人偽證罪，尚未經宣告有罪判決
    ，惟其刑事訴訟程序之不能開始，係因再審原告尚未知悉其
    犯罪，而非因證據不足，為此依民事訴訟法第496條第1項第
    9、10款、第2項之規定提起再審；又再審原告閱卷後發現，
    再審被告提出打字之互助會單後，另有手寫之原始互助會單
    ，其內之編號22、23係屬空白，顯足證再審原告並未參加其
    互助會，而原審法院亦漏未斟酌顯足證明再審原告未參加互
    助會之互助會手寫原始互助會單，亦爰依民事訴訟法第496
    條第1項第13款之再審事由，提起本件再審。並聲明：
    (一)台灣基隆地方法院基隆簡易庭91年度基簡字第621號、92
    年度基簡字第315號確定判決均廢棄。
    (二)再審被告91年度基簡字第621號、92年度基簡字第315號之
    訴均駁回。
二、按民事訴訟法第496條第1項第9、10款固規定證物係偽造、
    證人之證言有虛偽陳述之情事，得為再審之事由，惟依同條
    第二項之規定，必該證物被判定係偽造文書、證人業依刑法
    被處有罪刑確定者為限，始得據為提起再審之訴。經查本件
    再審原告自承其甫於95年1月12日向臺灣基隆地方法院檢察
    署提出再審被告偽造文書、教唆偽證、詐欺罪，證人林雪偽
    證罪之告訴，再審被告之偽造文書罪及證人偽證罪，尚未經
    宣告有罪判決確定；復按民事訴訟法第496條第2項規定「前
    項第7款至第10款情形，以宣告有罪之判決或處罰鍰之裁定
    已確定，或因證據不足以外之理由，而不能為有罪之確定判
    決或罰鍰之確定裁定者為限，得提起再審之訴」，所謂因證
    據不足以外之理由，而不能為有罪之確定判決，所指應為偵
    查中，檢察官所為不起訴處分（刑事訴訟法第252條第2、3
    、6款），或在審判中，法院為免訴或不受理判決（刑事訴
    訟法第302條第2、3款，第303條第5款）等情形，再審原告
    主張其刑事訴訟程序之不能開始，係因再審原告尚未知悉其
    犯罪，符合上開要件，容有誤會，是再審原告依民事訴訟法
    第第496條第1項第9、10款之規定提起再審，自不合法。
三、次按民事訴訟法第496條第1項第13款規定，當事人發現未經
    斟酌之證物或得使用該證物者，但以如經斟酌可受較有利益
    之裁判者為限，得為再審事由。又按民事訴訟法第492條第1
    項第11款（現改為第496條第1項第13款）所謂當事人發見未
    經斟酌之證物或得使用該證物，係指在前訴訟程序不知有該
    證物，現始知之，或雖知有此而不能使用，現始得使用者而
    言，最高法院32年上字第1247號判例要旨參照。經查，依據
    前揭法條規定及判例要旨可知，欲符合民事訴訟法第496條
    第1項第13款再審事由，需以該項證物未及或未能於前審判
    程序中提出供法院斟酌者，且如提出供法院斟酌該證物後會
    產生對再審原告較有利之判決結果者為必要，而本件再審原
    告所稱之再審被告提出打字之互助會單及手寫之原始互助會
    單，早附於原確定判決卷宗內（參見91年度基簡字第621號
    卷第16頁，92年度基簡字第315號卷第30、57頁），是以該
    份證物顯然業據再審被告提出於審判程序中，因此與前揭法
    條及判例意旨中所稱證物應未及或未能提出供法院審酌之要
    件並不吻合，據此再審原告之主張亦不符合民事訴訟法第
    496 條第1項第13款之再審事由。
四、綜上，再審原告以上開事由指摘原確定判決有民事訴訟法第
    第496條第1項第9、10、13款之再審事由，顯無理由。本院
    爰不經言詞辯論，逕依民事訴訟法第502條第2項規定予以駁
    回。
五、結論：本件再審原告之訴為無理由，依民事訴訟法第502條
    第2項、第78條，判決如主文。
中    華    民    國    95    年    4     月    18    日
                  基隆簡易庭法  官  林李達
以上正本係照原本作成。
對於本件判決如有不服，應於收受送達後20日內向本院提出上訴
書狀，上訴於本院合議庭，並按他造當事人之人數附具繕本。
中    華    民    國    95    年    4     月    20    日
                            書記官  黃錫煒


司法院資訊處製作；財團法人民間司法改革基金會備份。
